臺灣臺北地方法院民事判決　九十年度訴字第六三五六號
　　原　　　告　聯邦商業銀行股份有限公司
　　法定代理人　丙○○
　　訴訟代理人　甲○○
　　被　　　告　乙○○
右當事人間遷讓房屋等事件，本院判決如左：
    主      文
被告應將坐落台北市○○區○○段一小段二八０地號土地（面積二一一平方公尺，應
有部分二一一００分之三五一六），及其上三七０八建號建物即門牌號碼台北市○○
街一一八巷九號之房屋（其中地上一層面積為一０七點六五平方公尺，附屬建物面積
為一四九點零六平方公尺，權利範圍為所有權全部）遷讓返還予原告，並自民國九十
年九月二十四日起至遷讓返還土地及建物之日止，按月給付原告新台幣壹萬玖仟參佰
捌拾參元之損害金。
前項遷讓返還土地及房屋之履行期間為參個月。
原告其餘之訴駁回。
訴訟費用由被告負擔。
本判決第一項於原告以新台幣壹佰捌拾萬元供擔保後，得假執行。但被告如於假執
行程序實施前，預以新台幣伍佰肆拾柒萬陸仟肆佰零玖元為原告供擔保後，得免予假
執行。
原告其餘假執行之聲請駁回。
    事      實
甲、原告方面：
一、聲明：如主文第一、二項所示，及為以供擔保為條件之假執行宣告。
二、陳述：
（一）原告於民國九十年九月向訴外人陳佩宜購買坐落台北市○○段○○段二八０地
      號，面積二百一十一平方公尺，應有部分二一一００分之三五一六，及地上物
      即門牌號碼台北市○○街一一八巷九號一樓（含防空避難室）之房屋乙間（下
      稱系爭房地），並於同年九月二十四日辦理所有權移轉登記完畢。詎被告乙○
      ○無權占住系爭房屋，經原告於九十年十月十七日發存證信函催告被告於十五
      日內搬遷仍無所獲，依民法第七六七條之規定，原告本於所有權之行使，自得
      訴請被告遷讓房屋，並依侵權行為法律關係請求被告賠償自原告取得所有權之
      日起因無法使用系爭房地所受之損害，原告損害額依信義區當地之合理租金計
      算，每月為三萬元左右（每坪約八百七十元），而依土地法第九十七條之規定
      ，城市地方房屋之租金，以不超過土地及其建築物申報總價額年息百分之十為
      限，系爭房屋現值為八十九萬七千一百元，系爭土地之公告現值為四百五十七
      萬九千三百零九元，系爭房地總價為五百四十七萬六千四百零九元，依前述土
      地法之規定，系爭房地每月之租金最高可請求四萬五千六百三十六元，原告請
      求相當於每月三萬元所受租金之損害，依法自屬有據。
（二）對被告抗辯所為之陳述：
    (1)按信託法係於八十五年一月二十六日制定公布，本件被告與訴外人陳佩宜係於
      八十七年間移轉系爭房地之所有權，依地政事務所之作業程序，如不動產所有
      權之移轉原因為信託，則其登記原因即明示為信託，且於土地所有權部之其他
      登記事項欄亦會載明委託人即原所有權人誰屬之資料。本件訴外人陳佩宜於八
      十七年間以系爭房地向原告借款，土地謄本上之登記原因即為買賣，並非信託
      ，原告信賴不動產登記簿謄本所載，以系爭房地為擔保品借款予陳佩宜，嗣陳
      佩宜因無力繳交貸款而將系爭房地之所有權讓與原告，以為債務之清償，則原
      告與陳佩宜何來通謀虛偽意思表示，辦理所有權移轉登記以達共同侵占被告所
      有土地及房屋之目的，是被告辯稱顯無理由。
    (2)當時原告係以二千四百多萬元向訴外人陳佩宜購買系爭房地，並以原告對陳佩
      宜之借款債權與陳佩宜對原告之價金債權互相抵銷，原告與陳佩宜並無通謀虛
      偽意思表示之情事。又原告已在九十年十月間催告被告遷讓，迄今已逾數月之
      久，被告仍拒絕搬遷，即無定履行期間之問題。
三、證據：提出土地及建物登記簿謄本、信義區租金一覽表、土地增值稅繳款單、台
    北市稅捐稽徵處信義分處九十年九月六日北市稽信義功字第二０六六號函、不動
    產登記簿謄本、系爭房地位置圖、照片、存證信函等件為證，並聲請履勘系爭房
    地。
乙、被告方面：
一、聲明：
（一）原告之訴及其假執行之聲請均駁回。
（二）如受不利之判決，願供擔保請准宣告免為假執行。
（三）如受不利益之判決時，請准定相當之履行期間。
二、陳述：
（一）系爭房地係被告於八十六年間向訴外人歐陽鯤以二千五百萬元購買，並信託登
      記為訴外人羅士博名義所有，向台灣土地銀行辦理抵押貸款一千六百萬元，迨
      八十七年六月間，訴外人陳佩宜以其買賣股票需款孔急為由，請求被告將系爭
      房地信託登記為其名義所有，表示其有辦法向原告申請較多之貸款，以資應急
      ，並稱本利由其負責給付。被告同情其窘境，乃予以應允，遂委由代書呂國棟
      辦理信託登記為陳佩宜名義所有後，並委由代書呂國棟向原告申請抵押貸款一
      千六百萬元及信用貸款一千七百萬元，共計三千三百萬元後，系爭土地及房屋
      所有權狀正本交由被告保管迄今，豈料陳佩宜不但不感恩圖報，反在八十九年
      四月二十九日私自向台北市松山地政事務所謊報土地及房屋所有權狀遺失，申
      請補發系爭房地所有權狀，原告明知系爭房地真正所有權人係被告，陳佩宜只
      不過係信託登記名義上所有權人，無權處分系爭土地及房屋，雙方竟共同意圖
      侵占被告所有系爭房地，而通謀為虛偽意思表示，於九十年九月二十四日由陳
      佩宜擅自將系爭房地辦理所有權移轉登記予原告所有後，推由原告以所有權人
      地位提起本訴，以達其共同侵占被告所有系爭房地之目的。
（二）按表意人與相對人通謀而虛偽意思表示者，其意思表示無效，為民法第八十七
      條第一項所明定。訴外人羅士博過戶登記予訴外人陳佩宜，事實上為信託關係
      ，且為原告所知悉，雖土地登記未記載信託，然原告實知悉為信託關係。原告
      明知系爭房地係被告所有，只是信託登記為陳佩宜名義申請貸款，陳佩宜並無
      處分系爭房地之權，竟與陳佩宜相互勾結，通謀虛偽意思表示，辦理所有權移
      轉登記，以達共同侵占被告所有系爭房地之目的，依法自屬無效，土地法第四
      十三條係保障善意第三人，業經最高法院為判例，原告既係通謀虛偽意思表示
      ，自非善意第三人，不受該法條之保護，則原告以無效之所有權人地位提起本
      訴，顯無理由。
（三）系爭房地為被告出資購買居住迄今已有十餘年之久，且台北市地狹人稠，覓屋
      搬遷不易，非長期間不能履行，被告如受不利益之判決時，敬請鈞院惠予依民
      事訴訟法第三百九十六條第一項規定，定相當之履行期間，以恤民情。
三、證據：提出土地及建物所有權狀、土地及建物異動索引、存証信函影本等件為證
    ，並聲請訊問證人羅士博、呂國棟。
    理      由
一、原告起訴主張其於九十年九月間以二千四百多萬元向訴外人陳佩宜購買系爭房地
    ，並以原告對陳佩宜之借款債權與陳佩宜對原告之價金債權互相抵銷，並於同年
    九月二十四日辦理所有權移轉登記完畢，詎被告無權占有系爭房地，經原告於九
    十年十月十七日發存證信函催告被告於十五日內搬遷，被告仍拒絕遷讓，爰依民
    法第七百六十七條之規定請求被告遷讓返還系爭房地，並依侵權行為法律關係請
    求被告賠償自原告取得所有權之日起至遷讓返還之日止，按月給付原告因無法使
    用系爭房地所受相當於租金三萬元之損害金等情。
二、被告則以系爭房地係其於八十六年間向訴外人歐陽鯤以二千五百萬元購買，並信
    託登記為訴外人羅士博名義所有，迨八十七年六月間，訴外人陳佩宜以買賣股票
    需款孔急為由，請求被告將系爭房地信託登記為陳佩宜名義所有後，向原告申請
    抵押貸款一千六百萬元及信用貸款一千七百萬元，共計三千三百萬元，系爭房地
    所有權狀則交由被告保管迄今，豈料陳佩宜在八十九年四月二十九日私自向台北
    市松山地政事務所謊報土地及房屋所有權狀遺失申請補發，原告明知系爭房地真
    正所有權人係被告，陳佩宜只不過係信託登記名義上所有權人，無權處分系爭房
    地，竟共同意圖侵占系爭房地，通謀虛偽意思表示於九十年九月二十四日由陳佩
    宜將系爭房地所有權移轉登記予原告所有後，推由原告以所有權人地位提起本訴
    ，以達其共同侵占被告所有系爭房地之目的，而土地法第四十三條係為保障善意
    第三人，原告既係通謀虛偽意思表示，自非善意第三人，不受該法條之保護，則
    原告以無效之所有權人地位提起本訴，顯無理由；又系爭房地為被告出資購買居
    住迄今已有十餘年之久，且台北市地狹人稠，覓屋搬遷不易，非長期間不能履行
    ，被告如受不利益之判決時，請定相當之履行期間，以恤民情等語，資為抗辯。
三、原告主張其於九十年九月間以二千四百多萬元向訴外人陳佩宜購買系爭房地，並
    以原告對陳佩宜之借款債權與陳佩宜對原告之價金債權互相抵銷，且於九十年九
    月二十四日辦理所有權移轉登記完畢後，經原告於九十年十月十七日發存證信函
    催告被告於十五日內搬遷，被告仍拒絕遷讓等情，業據原告提出土地及建物登記
    簿謄本、存證信函等件為證，並經本院履勘系爭房地，製有勘驗筆錄附卷足憑，
    而被告除否認原告以二千四百多萬元向訴外人陳佩宜購買系爭房地，以及原告以
    其對陳佩宜之借款債權與陳佩宜對原告之價金債權互相抵銷外，對其他情事並不
    爭執。是以，本件茲應審究者，在於原告是否向訴外人陳佩宜購買系爭房地而取
    得系爭房地之所有權？經查：
（一）本件原告主張其於九十年九月間以二千四百多萬元向訴外人陳佩宜購買系爭房
      地，並以原告對陳佩宜之借款債權與陳佩宜對原告之價金債權互相抵銷，並於
      同年九月二十四日辦理所有權移轉登記完畢等情，業據原告提出土地及建物登
      記簿謄本、土地增值稅繳款單等件為證，而被告亦自陳訴外人陳佩宜因買賣股
      票需款孔急，請求被告將系爭房地登記為陳佩宜名義所有後，向原告申請抵押
      貸款三千三百萬元，足見訴外人陳佩宜確曾積欠原告借貸款項，則原告主張係
      以其與陳佩宜之借款債權及價金債權互相抵銷用以購買系爭房地之情，尚非無
      據。被告雖辯稱其為系爭房地之實際所有權人，系爭房地只是信託登記予陳佩
      宜，原告明知此事實，竟與陳佩宜為通謀虛偽意思表示，將系爭房地移轉登記
      予原告，該買賣契約即屬無效云云。惟按第三人主張表意人與相對人通謀而為
      虛偽意思表示者，該第三人應負舉證之責，最高法院四十八年台上字第二九號
      判例可資參照。被告辯稱原告與陳佩宜間就系爭房地之買賣係通謀虛偽意思表
      示，迄未舉證以佐其說，其上開所辯，尚無可採。
（二）按以應登記或註冊之財產權為信託者，非經信託登記，不得對抗第三人，信託
      法第四條第一項定有明文。所謂信託行為，係指信託人將財產所有權移轉與受
      託人，使其成為權利人，以達到當事人間一定目的之法律行為而言，受託人在
      法律上為所有權人，其就受託財產所為一切處分行為，完全有效。縱令其處分
      違反信託之內部約定，信託人亦不過得請求賠償因違反約定所受之損害，在受
      託人未將受託財產移還信託人以前，不能謂該財產仍為信託人之所有（最高法
      院六十二年台上字第二九九六號著有判例可資參照）。被告雖辯稱伊只是將系
      爭房地信託登記為陳佩宜名義所有，陳佩宜無權處分系爭房地，陳佩宜將系爭
      房地辦理所有權移轉登記予原告，依法自屬無效云云。惟查，本件系爭房地於
      八十七年六月三十日以「買賣」之登記原因移轉登記予陳佩宜所有，並設定最
      高限額抵押權二千五百萬元予原告之情，業據原告提出列印日期為八十七年七
      月四日之建物登記謄本為證，不動產物權之取得、設定、喪失及變更既須登記
      始生效力，系爭房地於八十七年六月三十日移轉登記予陳佩宜所有，既未經信
      託登記，依照信託法第四條第一項之規定，被告自不得以之對抗原告，則原告
      主張其信賴不動產登記簿謄本所載，以系爭房地為擔保品借款予陳佩宜，亦足
      堪採。況被告縱能證明系爭房地確係信託登記予陳佩宜所有，然系爭房地既登
      記為陳佩宜所有，揆諸前揭判例意旨所示，陳佩宜就受託財產所為一切處分行
      為，完全有效，則被告辯稱陳佩宜無權處分系爭房地，陳佩宜將系爭房地辦理
      所有權移轉登記予原告，依法自屬無效云云，亦非可採。
（三）綜上所述，原告既以二千四百萬元向訴外人陳佩宜購買系爭房地，並於九十年
      九月二十四日辦理所有權移轉登記，原告即為系爭房地之所有權人，被告仍占
      有系爭房地，自屬無權占有。原告依民法第七百六十七條之規定，請求被告遷
      讓系爭房地，即屬有據。
四、末按因故意或過失，不法侵害他人之權利者，負損害賠償責任，民法第一百八十
    四條第一項前段定有明文。而無正當權源占用他人房地者，依社會通念，應可獲
    得相當於租金之利益（最高法院六十一年台上字第一六七五號判例意旨可資參照
    ）。另按城市房屋之租金，以不超過土地及建築物申報總價額年息百分之十為限
    ，土地法第九十七條定有明文；前述規定於租用基地建築房屋準用之，同法第一
    百零五條亦有明文。又土地所有權人依本法所申報之地價，為法定地價；土地法
    第九十七條所謂土地及建物之總價額，土地價額依法定地價，建築物價額依該管
    市、縣地政機關估定之價額，此觀土地法第一百四十八條、土地法施行法第二十
    五條、平均地權條例第十六條前段之規定自明。本件被告無權占有系爭房地，已
    如前述，其受有相當於免付租金之利益，並致原告受有損害。原告依侵權行為損
    害賠償請求權之規定，請求被告給付相當於免付租金之損害金，即屬有據。系爭
    土地每平方公尺之申報地價為四萬零六百四十元，系爭房屋現值為八十九萬七千
    一百元，業據原告提出土地登記謄本，台北市稅捐稽徵處信義分處九十年九月六
    日北市稽信義功字第二０六六號函為為證，而系爭土地緊鄰台北市○○路、信義
    路口，數百公尺內有台北市世界貿易中心、國際會議中心、台北醫學院附設醫院
    、吳興市場、吳興國小、信義國小、信義國中等公共設施，其地理位置處於台北
    市精華地區之靜巷內，環境甚優，生活機能、交通均屬便利，並為商業活動之繁
    榮場所，此亦有本院勘驗筆錄、系爭房地照片、系爭土地所在街道圖附卷足憑，
    是本院斟酌上開各項情狀，認被告無權占有系爭房屋，按占用土地申報地價及房
    屋課稅現值計算總價值，並以每年百分之十計算相當於免付租金之損害金，每月
    為一萬九千三百八十三元（計算式：〈40640×211×3516÷21100+897100〉×
    10% ÷12＝19383元）為適當。
五、綜上所述，被告無權占有原告所有之系爭房地，致原告受有相當於租金之損害，
    原告本於所有物返還請求權，請求被告遷讓返還系爭房地，並依侵權行為損害賠
    償請求權請求自被告無權占有之日（九十年九月二十四日）起至遷讓返還之日止
    ，按月給付原告損害金一萬九千三百八十三元，為有理由，應予准許。逾此部分
    之請求，則屬無據，應予駁回。又遷讓房屋非立時可就，本院斟酌被告實際居住
    系爭房地之情狀，定履行期間個月，以資兼顧。
六、本件事證已臻明確，兩造其餘主張及攻擊防禦方法，經審酌於本件判決結果不生
    影響，爰不一一論述，附此明。
七、兩造陳明願供擔保，聲請宣告假執行或免為假執行，經核原告勝訴部分，合於法
    律規定，爰分別酌定相當之擔保金額宣告之。原告其餘假執行之聲請，因訴之駁
    回而失所依據，不予准許。
八、據上論結，本件原告之訴為一部有理由，一部無理由，依民事訴訟法第七十九條
    但書、第三百九十條第二項、第三百九十二條、第三百九十六條第一項，判決如
    主文。
中　　　華　　　民　　　國　　九十一　　年　　　七　　　月　　三十一　　日
                                        民事第六庭審判長法  官   周玫芳
                                                        法  官   黃明發
                                                        法  官   林孟皇
右為正本係照原本作成
如對本判決上訴，須於判決送達後廿日內向本院提出上訴狀
中　　　華　　　民　　　國　　九十一　　年　　　七　　　月　　三十一　　日
　　　　　　　　　　　　　　　　　　　　　　　　　　　　法院書記官　劉寶鈴
